臺灣宜蘭地方法院民事判決　　　　　　　100年度家訴字第5號
原　　　告　江錦昌
被　　　告　江琪瑞
訴訟代理人　江維信
上列當事人間請求給付扶養費事件，本院於民國100年9月15日言
詞辯論終結，判決如下：
    主      文
原告之訴駁回。
訴訟費用由原告負擔。
    事實及理由
一、原告主張其曾對被告提起給付扶養費之訴，自民國95年起訴
    先後2次均遭駁回，相距今日已5年，日常生活情事已變，原
    告生活經濟更遭遇窘迫，現處於不能維持生活，且四處張借
    金錢渡日，爰依民法第1121條請求被告給付扶養費：
  (一)原告每月固定收入雖有老農津貼新臺幣（下同）6,000元，
    次子及次女各給付6,000元、2,000元，惟原告於99年12月底
    於宜蘭市農會帳戶之存款額為6,782元，於第一銀行2帳戶之
    存款額分別為265元、264元，於蘇澳郵局帳戶之存款額為14
    ,683元，總計為21,994元，已明顯減少。又因消費生活費用
    入不敷出陸續向親朋借款維持生活，已向胞妹杜李素蘭、江
    美惠及朋友王萬吉分別借款3萬元、5萬元、3萬元，合計11
    萬元。
  (二)原告不動產7年來無收益實情：
  1.原告所有座落宜蘭市○○○路183號房屋，實存可使用面積
    為19.8平方公尺，根本無居住使用之可能。又該屋自92年9
    月1日至93年12月31日雖協同另所有人出租予第三人石永川
    15個月，月租7,000元（須分配予第三人江錦發3分之2），
    惟石永川入住後因認房屋破舊失修，漏雨難修，拒付房租即
    逕行搬離，並積欠房租8個月56,000元，故訴請法院調解，
    迄今尋無人承租，嗣空置房屋至97年7月到9月間，因鄰居張
    滄海修繕住屋，為避免妨害道路乃無償借其放置建材及家俱
    ，更加深誤認房屋有使用價值出租可有收益，實有冤情，該
    屋為56年屋，現值公告價4,266元，怎可收益月進7,000元之
    租金，請明察。
  2.原告所有之建地原公告價2,743,559元，現已降為2,637,271
    元，且地上蓋有他人房屋，迄今糾紛未清楚，持可使用為22
    平方公尺，其價值為有物無用途。另原告所有之林地2筆，
    總公告價778,200元，現場一片荒蕪，雜木橫生，亦無耕作
    收益。
  3.銀行因原告存款不多，無生產能力，年邁無業擔負還債，乃
    要求建物所有權狀，惟原告就此不可能辦到，銀行明顯拒給
    貸款。再者，原告之房屋、建地、林地先後委託宜蘭、礁溪
    、元富產物公司求售變現、出租，均無人問津，原告願將不
    動產全部授予被告委賣或出租或低價承購，被告迄未回應。
  (三)原告原居住在宜蘭市○○路10巷1弄5號，惟因長媳江蕭靜婷
    告知該處空置房屋隨時要出租或售出，長子江維則亦表示出
    售所得金額交予父母各半，顯明要趕原告離開該處，故原告
    乃被迫於94年3月7日遷入桃園縣大園鄉竹圍村坡仔頭11號，
    此有存證信函及水、電費收據可證。
  (四)被告自94年3月起日常生活都在桃園縣大園鄉，故依行政院9
    7（應為98之誤繕）年度家庭收支調查統計報告表，居住在
    桃園縣區域生活費用為平均每戶每人非消費性支出及消費性
    支出共計970,870元，除以每戶人口數3.53人結果，每人每
    月生活基準為22,919元。
  (五)綜上，近來因情事變更，被告目前已無謀生能力，且不能維
    持生活，爰依民法第1114條第1項規定，訴請：(一)被告按月
    給付5,919元給原告到終身。(二)原告所負債務11萬元由被告
    清償。(三)扶養方式得供居所取代或歸還贈與自父母之財產2
    分之1替代。
二、被告則以下列事由置辯：
  (一)原告名下有如附表編號1至4所示之4筆不動產，以96年公告
    現值或課稅現值計算，達3,526,025元，每月並固定收入，
    包括老農津貼6,000元，其次子江維信按月給付6,000元，其
    次女江琪璇按月給付2,000元，並無不能維持生活之情形。
  (二)依所得稅規定，年滿70歲之直系尊親屬每年免稅額為115,50
    0元，由此可證年滿70歲之老人每月生活費約1萬元，縱依台
    灣地區宜蘭縣平均每人每月消費支出，96年之統計亦僅為16
    ,857元。而原告長子江維則雖未依本院95年度宜調字第39號
    調解筆錄按月支付原告生活費用3,000元，惟其提供之宜蘭
    縣宜蘭市○○路10巷1弄5號房地供原告居住，金額遠超過每
    月3,000元，故扣除後，原告現每月固定收入，已足當每月
    最低生活標準支出，實無再為請求之餘地。至原告陳述江維
    則要趕離原告離開宜蘭市○○路居所等內容均屬空言置辯，
    不足採信。
三、本院得心證之理由：
  (一)按直系血親相互間，互負扶養之義務，民法第1114條第1款
    定有明文。又受扶養權利者，以不能維持生活而無謀生能力
    者為限。前項無謀生能力之限制，於直系血親尊親屬不適用
    之，民法第1117條亦有明定。而所謂「不能維持生活」，係
    指不能以自己財產及勞力所得以維持自己之生活而言。查被
    告為原告之長女，係原告之直系血親卑親屬，有戶籍謄本附
    卷可按，依民法第1114條第1款規定，對原告負有法定扶養
    義務，原告目前之固定收入及財產如附表編號1至12所示等
    情，為兩造所不爭執，並有兩造全戶基本資料及全國財產稅
    總歸戶財產查詢清單各1件附卷可稽，應堪信為真實。則本
    件之爭點在於原告究竟能不能以自己財產及勞力所得以維持
    自己之生活？經查：
  1.原告所有如附表編號1至4所示4筆不動產之價值，以100年度
    房屋課稅現值及土地公告現值計算，總計3,419,737元；又
    附表編號5至8所示原告在各該金融機構之存款金額，合計21
    ,994元；另原告每月固定收入如附表編號9至11所示，合計1
    4,000元；原告之長子江維則提供宜蘭縣宜蘭市○○路10巷1
    弄5號房地供原告居住，並代繳電費每月約170元。
  2.原告雖主張係被迫於94年3月7日遷入桃園縣大園鄉竹圍村坡
    仔頭11號，惟觀諸原告提出存證信函（見原證十三）內容：
    「…五、每月上萬許元之房租費用，法院之認定金額為父無
    力負擔，定於民國99年元月31日起遠離居住在宜蘭市○○路
    10巷1弄5號而且『江琪瑞已表明不願意迎親於家』，本人也
    務定遷居他鄉縣市尋找低廉房屋設籍定居。…」等語可知，
    原告係自願遷居他處，並無被迫情事。從而，宜蘭縣宜蘭市
    ○○路10巷1弄5號房地，仍為原告之長子江維則無償提供予
    原告居住之處。故本院認並無傳喚證人江維則之必要，併予
    敘明。
  3.原告雖又主張如附表編號1至4所示4筆不動產「有價無市」
    ，變現困難，已無任何資產價值等語，並提出房屋稅籍單、
    本院給付房租調解書、房屋無償借用證明、林地相片2張、
    彰化銀行貸款應備妥文件之函文、出售廣告、報紙刊登廣告
    、宜慶、礁溪、元富不動產專任委託銷售契約書、存證信函
    等件為憑，惟觀諸上開委託銷售契約書所載，其中如附表編
    號1至2所示之不動產，原委託價格為4,000,000元，嗣先後
    變更為3,800,000元、2,600,000元，如附表編號3、4所示之
    土地之委託價格原為770,000元，嗣變更為700,000元，是縱
    如原告所主張變現困難，亦僅能認原告係一時無法以各該價
    格出售前揭不動產而已，尚難因此遽認上開不動產已無任何
    資產價值。
  4.如附表編號1所示之宜蘭縣宜蘭市○○○路183號房屋，曾於
    92年9月1日起至93年12月31日止出租予訴外人石永村，每月
    租金7,000元，有房屋租賃契約書及原法院調解筆錄可憑。
    原告就此雖主張：石永川入住該屋後，因認該屋破舊失修，
    漏雨難修，拒付房租即逕行搬離，並積欠房租8個月56,000
    元，故訴請法院調解，迄今尋無人承租，嗣空置房屋至97年
    7月到9月間，因鄰居張滄海修繕住屋，為避免妨害道路乃無
    償借其放置建材及家俱，更加深誤認房屋有使用價值出租可
    有收益，然該屋為56年屋，現值公告價4,266元，怎可收益
    月進7,000元之租金等語，惟觀諸本院給付房租調解書可知
    ，調解相對人石永村同意將積欠之房租56,000元全數給付原
    告，並未抗辯其他減免事由，故原告主張：該屋破舊失修，
    漏雨難修乙節，尚難認定。況且，原告陳明：該屋於97年7
    月到9月間，曾借給鄰居無償使用一事在卷，是縱使原告就
    上開房屋目前未出租，亦難認前揭房屋毫無資產價值。
  5.原告另主張依行政院編印之「97（應係98之誤繕）年度家庭
    收支統計報告表」報告居住在桃園縣縣區域生活費用為平均
    每人生活消費額為22,919元等語，惟上開調查報告所載消費
    支出之範疇，包括食衣住行育樂及醫療費用之支出，已可資
    為原告能否維持生活之判斷基準。又原告既有長子江維則提
    供之宜蘭縣宜蘭市○○路10巷1弄5號之房屋可供居住，已如
    前述，自應以宜蘭縣之平均消費支出為核算標準。再者，原
    告長子江維則並代繳上開房屋之電費，如略以電費支出之金
    額約相當於水費支出之金額為計算，則江維則已為原告減省
    「房租及電費」之支出，參諸上開調查報告所示，房租及水
    費每年支出金額為131,458元，經扣除該項金額後，原告每
    年之消費支出應為162,719元【（639,174元-131,458元）÷
    3.11人＝163,253元，元以下四捨五入，下同），即平均每
    月之消費支出為13,604元（163,253元÷12月＝13,604元）
    。如此，原告每月之固定收入有14,000元，已高於前述宜蘭
    縣每人每月平均消費支出金額，且名下尚有現金存款，及以
    房屋課稅現值暨土地公告現值計算價值3,419,737元之不動
    產之資產，而該不動產亦無不能使用收益之情事，揆諸上開
    有關扶養權利要件之說明，原告應無「不能維持生活」之情
    形。
  6.原告雖主張其尚欠訴外人王萬吉、杜李素蘭、江美惠借款3
    萬元（98年5月10日借款）、3萬元（98年1月借款1萬元、9
    8年12月27日借款2萬元）、5萬元（97年2月借款3萬元、98
    年11月5日借款2萬元），合計11萬元，並提出借據1紙及借
    款條3紙為證（見本院卷第7-10頁），而證人王萬吉及杜李
    素蘭於本院審理時並均結證屬實。然觀諸原告提出債權人為
    杜李素蘭及江美惠之借款條內容（見本院卷第9、10頁），
    該2紙借款條之簽立時間分別係98年2月22日、98年3月4日，
    均係在向債權人杜李素蘭、江美惠商借第2筆借款之前，卻
    皆載明第2筆借款之時間及金額，於此顯悖於事理；又證人
    王萬吉於本院審理時就借款之地點及簽立借款條之時間，前
    後證述亦有不一致之情。是難認原告就此部分主張已盡舉證
    之責。況且，均住在宜蘭縣宜蘭市之證人王萬吉及杜李素蘭
    亦分別證稱：王萬吉─「我沒有向原告要過錢，原告有錢就
    還我」、「我每個月生活費有1萬元，我就很高興。」；杜
    李素蘭─「生活費1萬2千元」、「如果原告有錢的話，最好
    趕快還我錢，但他是我哥哥也不需要為了這個傷感情…」等
    語（見本院卷第87、86頁），足見其等2人並未逼迫原告限
    時清償借款，且原告每月固定收入之金額14,000元，已較證
    人王萬吉、杜李素蘭之每月生活金額及前述宜蘭縣每人每月
    平均消費支出金額為高，名下又有前述資產，實無不能維持
    生活之情形。
四、綜上所述，原告本於民法第1114條第1款直系血親相互間之
    扶養義務，請求(一)被告按月給付5,919元給原告到終身。(二)
    原告所負債務11萬元由被告清償。(三)扶養方式得供居所取代
    或歸還贈與自父母之財產2分之1替代，為無理由，應予駁回
    。
五、本件事證已臻明確，兩造其餘之攻擊、防禦方法核與判決結
    果不生影響，爰毋庸一一論述，併此敘明。
六、據上論結，本件原告之訴為無理由，依民事訴訟法第78條，
    判決如主文。
中    華    民    國   100    年    9     月    29    日
                  臺灣宜蘭地方法院家事法庭
                      法  官  陳映佐
以上正本與原本無異。
如不服本判決，應於收受送達後20日之不變期間內，向本院提出
上訴狀（應附繕本）。
中    華    民    國   100    年    9     月    29    日
                      書記官  邱美龍